【裁判字號】    97,小上,16
【裁判日期】    970811
【裁判案由】    返還會費
【裁判全文】
臺灣臺中地方法院民事判決    97年度小上字第16號
上  訴  人  甲○○
被上訴人    豐昱國際股份有限公司
                      統一編號：00000000號
法定代理人  乙○○
訴訟代理人  丙○○
上列當事人間請求返還入會費等事件，上訴人對於中華民國96年
12月7日本院台中簡易庭96年度中小字第4994號第一審小額民事
判決提起上訴，經於民國97年7月11日言詞辯論終結，本院合議
庭判決如下：
    主    文
上訴駁回。
第二審訴訟費用新臺幣壹仟伍佰元由上訴人負擔。
    事實及理由
甲、上訴人方面：
  一、聲明：原判決不利於上訴人部分廢棄，被上訴人應另給付
      上訴人新臺幣（下同）86,000元。
  二、陳述：除與原判決記載相同者，茲引用之外，補稱原判決
      違背法令情形如下：
      （一）被上訴人未依約交付上訴人每月2張臨時會員卡（
            下稱貴賓卡），供上訴人親友使用，屬可歸責於上
            訴人之事由，上訴人已為解除契約之意思通知，依
            民法226、227第2項、256、259條規定，上訴人自
            得要求被上訴人退還33,000元之入會費、給付33,0
            00元之違約金及除原審所判給之5,000元外，被上
            訴人應另再給付上訴人20,000元之賠償金。原審判
            決未就上開民法條文為審斷，其判決顯有違背法令
            。
      （二）原審既已判定被上訴人違約而應給付94年度最後2
            個月之4張貴賓卡權益予上訴人，卻又認定上訴人
            因未續繳「續約費」喪失會員資格，而依契約條款
            不得請求返還入會費。但本件係被上訴人違約在先
            ，怎可要求上訴人必需續繳95年度之「續約費」方
            不致喪失會員資格？又上訴人前於94年底即曾經多
            次以電話向被上訴人方面之人員聯繫表示解除契約
            ，另以存證信函向被上訴人表明若不交付貴賓卡，
            即解除契約並請求賠償。本件既因可歸責於被上訴
            人之事由而解除在案，焉能要求上訴人繳費續約？
            原審判決理由不足且矛盾，有違民事訴訟法469條6
            款判決不備理由或理由矛盾之當然違背法令規定。
      （三）原審又認消費者保護委員會所通過之健身中心定型
            化契約第8條有關健身中心無法或不願繼續經營時
            ，應退還消費者入會費之規定，與本件情形不同，
            無從適用。惟按，法律解釋，入罪舉輕明重，出罪
            舉重明輕，依可歸責性之輕重，而舉輕（可能因不
            可抗力因素而無法或不願繼續經營）明重（因可歸
            責被上訴人違約事由而解約），被上訴人自應退還
            入會費，始合法理。原審判決理由不足。
      （四）依消費者保護法11、12條規定，定型化契約條款之
            解釋有疑義時，應為有利於消費者之解釋，又定型
            化契約中之條款違反誠信原則，對消費者顯失公平
            者，無效。有違反平等互惠原則者，推定其顯失公
            平。本件契約聲明欄第3點所記載之入會費不可退
            還內容，有違上開規定，原審判決竟予援用而為被
            上訴人不必退費之理，於法有違。
      （五）被上訴人所提出之貴賓卡使用抵銷抗辯計價標準，
            遠超過年費及月費的計算標準，顯然不合理。而且
            上訴人實際使用貴賓卡不到四分之一，此種計價標
            準難以估計，也不合理，應以年費之天數比例為計
            價的標準，始為合理。
  三、證據：援用第一審中所提出證據。
乙、被上訴人方面：
  一、聲明：上訴駁回。
  二、陳述：除與原判決記載相同者，茲引用之外，補稱：
      （一）上訴人前於92年1月16日加入被上訴人所屬「永豐
            棧生活會館」為會員，會籍生效日為92年1月16日
            起至93年1月15日，共計1年。被上訴人於該年度提
            供上訴人以外之親友使用貴賓卡之義務，於93年1
            月15日即已終止。上訴人於上述期間屆滿後，另與
            被上訴人續約2次，續約申請書中均無被上訴人應
            交付貴賓卡予上訴人之約定，上訴人自93年1月份
            以後所取得之貴賓卡，乃係被上訴人公司主管認上
            訴人為優良客戶，始特別禮遇而額外給予，依約被
            上訴人本無給付之義務，何況被上訴人自92年3月
            起即所寄發予會員之通訊，即已告知會員自92年3
            月1日起新入會及續約之會員，不再發放貴賓卡。
            被上訴人所屬「永豐棧生活會館」採會員制，必須
            加入會員才能使用設備，非會員無從以計次的方式
            使用設備，貴賓卡限單次當日使用，並未單獨發售
            計次使用之貴賓卡，且貴賓卡原本是贈送給會員，
            讓會員能夠邀請親友試用設備，以增加被上訴人之
            客源。
      （二）「入會費」之性質，係指會員入會時繳納入會費以
            取得會員之資格，日後則按期繳納續約費用，故入
            會費係會員權益對價之一部，倘會員未繳納入會費
            ，即無可能使用被上訴人所屬「永豐棧生活會館」
            之設施及服務，被上訴人亦於入會申請書中告知上
            訴人「入會費」不可退還。
      （三）違約金乃契約當事人約定於一方違約時，應支付他
            方之金額，無論係懲罰性質抑賠償額預定性質，必
            當事人間有所約定，始得請求。然兩造所簽訂之契
            約中並無此一違約金之約定，上訴人之請求，為無
            理由。另如認上訴人合法解除契約，則上訴人前在
            契約原存續期間內，自被上訴人處所取得之消費利
            益及貴賓卡使用價值，亦應返還被上訴人。此部分
            應返還被上訴人之金額，已經超過上訴人所主張之
            金額，被上訴人為抵銷之抗辯。
      （四）上訴人所提出之存證信函，並無行使解除權之意思
            表示內容，其電話聯繫亦只是要求被上訴人提供貴
            賓卡，沒未有為解除契約之意思表示。
  三、證據：援用第一審所提證據。
丙、法院得心證之理由：
  一、本件兩造對卷內之存證信函、入會申請書暨會員規章、統
      一發票、會員貴賓卡、被上訴人公司登記資料、會員通訊
      、續約申請書、水舞健康休閒股份有限公司入會合約暨會
      員規章等資料，並非偽造，形式上均為真正，並不爭執。
      爰就兩造協議簡化後之爭點，分述如下：
      （一）本件上訴是否符合小額訴訟上訴之要件？
            (1)、按對於小額程序之第一審裁判，得上訴或抗告
                於管轄之地方法院，其審判以合議行之。對於
                前項第一審裁判之上訴或抗告，非以其違背法
                令為理由，不得為之。上訴狀內應記載上訴理
                由，表明下列各款事項︰一原判決所違背之法
                令及其具體內容。二依訴訟資料可認為原判決
                有違背法令之具體事實。民事訴訟法第436 條
                之24、第436條之25定有明文。
            (2)、本件上訴人對於小額程序之第一審裁判提起上
                訴，業於上訴狀中形式記載其所主張之原判決
                所違背之法令及其內容，符合小額訴訟上訴之
                要件。
      （二）上訴人訴請被上訴人返還入會費33,000元、給付違
            約金33,000元，及另再給付損害賠償20,000元，是
            否有據？
            (1)、返還入會費33,000元部分：
                、查上訴人前於92年1月16日間繳納入會費3
                、本件上訴人雖主張因被上訴人自94年12月
                、另按，契約依其債之性質，有「主債務」
                、本件依卷附之「生活卡入會申請書暨會員
                、被上訴人雖有原審判決所判認未依約定交
                、依上所述，本件依上訴人所提出之存證信
            (2)、給付違約金33,000元部分：
                、本件上訴人雖主張被上訴人自94年12月起
                、按當事人得約定債務人於債務不履行時，
                、經查，兩造間之系爭生活卡個人會員入會
            (3)、給付損害賠償20,000元部分：
                、上訴人主張因被上訴人之違約行為，其未
                、查本件被上訴人雖有原審所判認未依約定
  二、綜上所述，本件上訴人以被上訴人自94年11月份起未交付
      其每月2張會員貴賓卡，以供親子活動使用，屬可歸責於
      上訴人之事由，而依民法第226條、第227條第2項、第256
      條、第259條規定及消費者保護法第11條第2項及第12條精
      神，上訴主張被上訴人應返還其入會費33,000元、給付違
      約金33,000元，及另再給付損害賠償20,000元等情，並非
      有據。原審為上訴人此部分敗訴之判決，於法並無不合。
      上訴意旨指摘原判決不當，求予廢棄改判，為無理由，應
      予駁回。
丁、據上論結，本件上訴為無理由，依民事訴訟法第436條之1第
    3項、第436條之32第1、2項、第449條第1項、第78條、第43
    6條之19第1項，判決如主文。
中    華    民    國    97    年    8    月    11     日
                  民事第二庭    審判長法  官  許秀芬
                                      法  官  吳美蒼
                                      法  官  林宗成
上正本證明與原本無異。
不得上訴。
中    華    民    國    97    年    8    月    11     日
                                      書記官


司法院資訊處製作；財團法人民間司法改革基金會備份。
